臺灣高等法院高雄分院民事裁定　　　九十一年度家抗字第九六號
　　　抗　告　人　財政部國有財產局台灣南區辦事處
　　　法定代理人　甲○○
　　　　　　　　　　　　　　　.
　　　相　對　人　高雄縣橋頭鄉農會
　　　法定代理人　丙○○
右抗告人因與相對人間選任遺產管理人事件，對於中華民國九十一年七月三十日臺灣
高雄地方法院九十一年度管字第三四號所為裁定提起抗告，本院裁定如左：
      主      文
原裁定廢棄。
選任乙○○（即被繼承人毛天賜之妻）為被繼承人毛天賜（身分證統一編號：Ｚ00
0000000號，民國九十年八月二十二日死亡）之遺產管理人。
聲請及抗告程序費用由被繼承人毛天賜之遺產負擔。
      理      由
一、按繼承開始時，繼承人之有無不明，而無親屬會議或親屬會議未於一個月內選定
    遺產管理人者，利害關係人得聲請法院選任遺產管理人，並由法院依公示催告程
    序，定六個月以上之期限，公告繼承人，命其於期限承認繼承，又先順序繼承人
    均拋棄其繼承權時，由次順序之繼承人繼承，其次順序繼承人有無不明或第四順
    序之繼承人均拋棄其繼承權者，準用關於無人承認繼承之規定，民法第一千一百
    七十七條、第一千一百七十八條第一項、第二項、第一千一百七十六條第六項分
    別定有明文。
二、抗告意旨略以：民法第一千一百七十八條第二項並未規定抗告人為唯一遺產管理
    人，亦未規定拋棄繼承權之人不得擔任遺產管理人。而依司法院七十四年十月十
    五日（七四）院台廳一字第○五七八六號函示：「此類拋棄繼承事件，多屬遺債
    大於遺產，形同破產，儘量避免選任國有財產局為遺產管理人。」，而本案極可
    能屬於遺債大於遺產，且抗告人於辦理被繼承人遺產管理事務期間，須由國庫墊
    付遺產稅、地價稅等費用，形同以國民全體之財產填補各項稅費，是若指定抗告
    人為遺產管理人，國庫將遭受損害，並有違社會公平正義原則。另拋棄繼承權之
    人對被繼承人生前之債權債務關係應較清楚，且抗告人辦理公示催告及公文往返
    、查證寄件之曠日廢時，自無法與其拋棄繼承人辦理時程相衡量，更有礙社會經
    濟流暢發展等語。
三、經查，被繼承人毛天賜於民國九十年八月二十二日死亡，其合法繼承人均已拋棄
    繼承，故被繼承人毛天賜已無民法第一千一百三十八條所列各順序之繼承人，然
    被繼承人之妻乙○○曾於八十九年六月二十六日以被繼承人為連帶保證人，向相
    對人借款新台幣（下同）三百萬元，並以其所有坐落高雄縣橋頭鄉○○○段一０
    六三號土地設定抵押權予相對人，相對人是為利害關係人等情，有相對人於原法
    院提出之借據、戶籍謄本、土地登記謄本等件可證，且經原審法院調閱台灣高雄
    地方法院九十年度繼字第九一四、九三三、九六０號卷查閱屬實，依首開規定，
    相對人聲請法院選任遺產管理人，雖無不合，惟本件相對人對於被繼承人毛天賜
    之遺產強制執行，而毛天賜之各順位法定繼承人皆已拋棄繼承，此種情形被繼承
    人大多已無其他財產，而屬遺債大於遺產之情形，國庫對其遺產自無民法第一千
    一百八十五條之期待利益。而國有財產局乃公務機關，依國有財產法之規定綜理
    國有財產事務，執行事務所需預算為全國人民納稅所得，倘顯無遺產可歸屬國庫
    ，自不宜指定國有財產局為管理人，以避免其代管私人遺產之管理費用無法由被
    繼承人遺產歸墊，導致利用全民資源負擔個人私務之支出，不符社會公平原則，
    故選任國有財產局為遺產管理人顯非適當，而毛天賜之繼承人雖均已合法拋棄繼
    承，惟就法律或事實均無礙其擔任遺產管理人之職，且應認有協助清理債務之道
    義責任，而被繼承人毛天賜之妻乙○○為系爭借款之借款人，業如上述，應認其
    對於毛天賜之債權、債務較為了解，且有能力足以擔任毛天賜之遺產管理人，故
    指定其妻乙○○為遺產管理人，較為妥適，原法院未詳予審酌，逕行指定抗告人
    為被繼承人毛天賜之遺產管理人，尚有未洽。抗告意旨指摘原裁定不當，求予廢
    棄，非無理由，爰廢棄原裁定，並指定被繼承人之妻乙○○為被繼承人毛天賜之
    遺產管理人。
四、據上論結，本件抗告為有理由，依非訟事件法第二十八條、民事訴訟法第四百九
    十二條第二項、民法第一千一百五十條，裁定如主文。
中　　　華　　　民　　　國　　九十一　　年　　　九　　　月　　二十六　　日
　　　　　　　　　　　　　　　　　　　臺灣高等法院高雄分院民事第五庭
~B1審判長法官　蔡明宛
~B2　　　法官　周慶光
~B3　　　法官　黃科瑜
右為正本係照原本作成。
如對本裁定再抗告，須於裁定送達後十日內向本院提出再抗告狀，並應繳納再抗告費
新台幣四十五元。
中　　　華　　　民　　　國　　九十一　　年　　　九　　　月　　 三十　　 日
~B法院書記官　蘇恒仁
                                                                        Ｋ
